【裁判字號】    88,訴,644
【裁判日期】    890211
【裁判案由】    妨害自由
【裁判全文】
台灣基隆地方法院刑事判決                          八十八年度訴字第六四四號
    公  訴  人  台灣基隆地方法院檢察署檢察官
    被      告  己○○
                丙○○
                戊○○
                丁○○
右列被告等因妨害自由案件，經檢察官提起公訴 (八十八年度偵字第二四四九號) ，
本院判決如左：
    主  文
己○○、丙○○、戊○○、丁○○共同以強暴、脅迫方法，剝奪人之行動自由，戊○○，累犯，處有期徒刑伍月，己○○、丙○○各處有期徒刑捌月、丁○○處有期徒刑
陸月。己○○、丙○○、丁○○均緩刑肆年。
    事  實
一、戊○○曾於民國八十二年間，因違反藥事法等案件，經台灣台北地方法院判處有
    期徒刑五月、五月，並定其應執行刑有期徒刑七月確定，而於八十三年十月二十
    九日執行完畢，猶不知悔改。己○○、丙○○係夫妻，己○○與丁○○、戊○○
    係朋友，己○○因乙○○積欠其債務，久未清償，且乙○○為避免債務，住居所
    不定，己○○為求償債款，於八十八年四月間，知悉乙○○之下落，即於八十八
    年四月二日夥同丙○○、戊○○、丁○○駕駛車號Ｇ５─５７３３號自用小客車
    至位於喜市社區內之基隆市○○路八十五巷三十四號九樓之一乙○○住處尋找乙○○，並由戊○○出面以戊○○名義向喜市社區警衛郭儒成登記姓名及車號，因
    久侯未果而怏然離去，復於翌 (三) 日下午，己○○、丙○○、丁○○、戊○○
    共同基於妨害自由之犯意聯絡，由丁○○駕駛車號Ｂ５─９３７號營業小客車至
    乙○○前開住處，己○○、丁○○、戊○○即下車並至暗處守候，同日下午八時
    四十分，乙○○因聽聞有按門鈴聲，即前往應門查看，己○○、丁○○、戊○○
    見機不可失，先由戊○○出手抱住乙○○，己○○、丁○○繼而出面，由己○○
    對乙○○施以拳打腳踢（傷害部分未據告訴），丁○○則在背後制住乙○○，戊○○並對乙○○恫稱再反抗就要對你開 (意指開槍) 等語，乙○○心生恐懼未再
    掙扎，任由己○○、丁○○、戊○○將其強押至車號Ｂ５─９３７號營業小客車
    上，並由丁○○負責駕駛汽車，丙○○坐於駕駛座旁，己○○、戊○○分坐乙○○兩旁，強行將乙○○載往基隆市月眉山上之某土地公廟，共同以強暴及脅迫方
    法剝奪乙○○之行動自由，惟在土地公廟前雙方仍未能就如何清償債務達成協議
    ，己○○、丙○○、丁○○、戊○○並先後向乙○○恫嚇稱若不還錢，即不放其
    回去等語，戊○○並持起附近之椅子做勢欲毆打乙○○，乙○○諉稱該債務須其
    老婆出面才能解決，丁○○即令乙○○說出乙○○宜蘭縣羅東鎮住處及喜市社區
    住處之電話，撥通電話後，先後強令乙○○以電話與其父母、妻商談如何還債事
    宜，乙○○迫於無奈約其妻甲○至月眉山上土地公廟商談，甲○依囑搭乘計程車
    至基隆保齡球館等候，並由丁○○駕車搭載與甲○有數面之緣之丙○○至基隆保
    齡球館將甲○輾轉載至月眉山上之某土地公廟與己○○會合，其間己○○要求甲○返回宜蘭縣賣房籌款，丁○○即召計程車載甲○返回宜蘭縣羅東鎮，因時值翌
    （四）日凌晨一、二時，己○○一行人乃由丁○○駕車強押乙○○至丁○○不知
    情朋友位於基隆市○○路二六六號之二房屋繼續商談債務並休息，己○○、丁○○、戊○○、丙○○輪流看管乙○○，不讓乙○○離去，其間，丁○○仍續強令
    乙○○以電話與其父母、妻、大哥商談如何還債事宜，乙○○於電話中暗示其妻
    甲○在喜市社區警衛郭儒成處有一資料 (意指郭儒成有戊○○登記之姓名、車號
    ，可報警協尋、處理) ，己○○並多次以電話與乙○○父親商談，乙○○之父偽
    裝同意交付一百萬元，並以房契抵押，並約定同日下午十時許，在基隆市八堵火
    車站會面，甲○則報警循線於同日下午九時五十分，在基隆市○○路二六六之二
    號逮捕己○○、丁○○、丙○○，繼在台北縣瑞芳鎮○○路口逮捕戊○○，始回
    復乙○○之行動自由，前後共計非法剝奪乙○○之行動自由長達二十餘小時。
二、案經基隆市警察局第四分局報請臺灣基隆地方法院檢察署檢察官偵查起訴。
    理  由
一、訊據被告己○○、丙○○、戊○○、丁○○均矢口否認有右揭妨害自由之犯行，
    均辯稱：係乙○○自願上車的，而在車上談債務如何清償，因一直未能談妥，所
    以就一直開到基隆市月眉山上之某土地公廟，因乙○○表示此次債務未解決他也
    不會離開，所以才拖延如此之久，我們沒有以強暴、脅迫方法剝奪乙○○之行動
    自由云云。惟查前開犯罪事實，業據被害人乙○○迭於警訊、偵、審時指訴綦詳
    ，並據證人甲○、郭儒成分別於警訊及偵查時證述在卷，且被告己○○於警訊時
    亦坦稱：「當我看見了乙○○即拉住他，並拉進營業小客車內，載往瑞芳鎮月路
    」、「我只有強拉乙○○並沒有打他」、「我只限制乙○○在基隆市○○路二六
    六之二號內行動，不准其外出」、「我向戊○○、丁○○二人講與我前去討債」
    、「是他們 (指戊○○、丁○○) 二人自願參與討債」等語，嗣於偵查時仍承稱
    ：「 (為何不讓乙○○離開？) 因為我們從宜蘭追他追到基隆，怕他逃跑不讓他
    離開，所以要他忍耐幾天把事情解決」等語，互核相符，被害人乙○○之指訴應
    屬真實，且查被告己○○等人既為解決被害人積欠被告己○○債務之事宜，應係
    選擇一合宜場所或被害人住處大家坐下來商談，何以竟於深夜將被害人載至人跡
    罕至之月眉山上洽談，且一度更易處所，甚且被害人自八十八年四月三日下午八
    時四十分搭上被告己○○等人所駕駛之營業小客車後，迄至翌 (四) 日下午九時
    五十分，被告己○○等四人失後為警查獲時，被害人始獲行動自由，前後計達二
    十餘小時，足見在被害人未連繫其親人籌湊一百萬元現款前來時，顯係遭被告己○○等人強行留置不讓其自由離去而被剝奪行動自由甚明，被告己○○、丙○○
    、戊○○、丁○○所辯已得被害人同意，係被害人因債務尚未談妥而不願離去云
    云，顯違事理，被告己○○、丙○○、戊○○、丁○○所辯，要屬圖卸刑責之詞
    ，不足採信，事證明確，被告己○○、丙○○、戊○○、丁○○之犯行洵堪認定
    。
二、核被告己○○、丙○○、戊○○、丁○○四人所為，均係犯刑法第三百零二條第
    一項之以強暴及脅迫之非法方法剝奪人之行動自由罪，被告己○○、丙○○、戊○○、丁○○就上開犯行，互有犯意聯絡與行為分擔，應論以共同正犯。被告己○○、丙○○、戊○○、丁○○以強暴、脅迫先後逼使被害人前往月眉山上某土
    地公廟、東碇路二六六號之二不讓其離去，僅為同一妨害自由犯行之繼續，為單
    純一罪，又被告己○○、丙○○、戊○○、丁○○等人以強暴及脅迫方法為剝奪
    被害人之行動自由之著手，並在實施剝奪被害人之行動自由過程中，以若不還債
    則無法回去之脅迫方式逼使被害人行無義務之打電話與其妻或親人聯繫以清償債
    務之事，似亦觸犯刑法第三百零四條第一項之強制罪，惟按刑法第三百零二條之
    妨害自由罪，係妨害他人自由之概括的規定，故行為人具有一定目的，以非法方
    法剝奪人之行動自由者，除法律別有處罰較重之規定（例如略誘及擄人勒贖等罪
    ），應適用各該規定處斷外，如以使人行無義務之事或妨害人行使權利為目的，
    而其強暴、脅迫復已達於剝奪人行動自由之程度，即祇成立本罪，不應再依同法
    第三百零四條論處，誠以此項使人行無義務之事或妨害人行使權利之低度行為，
    應為剝奪人行動自由之高度行為所吸收，不能以其目的係在使人行無義務之事，
    或妨害人行使權利，認為係觸犯刑法第三百零二條第一項及第三百零四條第一項
    之二罪名，依同法第五十五條從一重處斷（最高法院二十九年上字第二三五九號
    判例參照），經查被告己○○、丙○○、戊○○、丁○○強押被害人，使告訴人
    被害人不能自由離去而達剝奪被害人之行動自由之程度，其目的均係在迫使被害
    人清償積欠被告己○○之債務，依上開說明，自難再依刑法第三百零四條第一項
    論處，被告己○○、丙○○、戊○○、丁○○等所犯之強制罪應為剝奪被害人行
    動自由罪之高度行為所吸收，不另論罪。又被告戊○○妨害自由行為繼續中，持
    起椅子做勢欲毆打被害人藉以恐嚇被害人，應係包含於剝奪行動自由之同一意念
    之中，仍應視為剝奪行動自由之部分行為，不另論罪 (最高法院七十四年度台上
    字第三四０四號判例可資參照) 。被告戊○○有事實欄所示犯罪科刑情形，此有
    台灣基隆地方法院檢察署刑案資料查註紀錄表一紙在卷可稽，其於有期徒刑執行
    完畢後五年以內再犯本件有期徒刑以上之罪，為累犯，依刑法第四十七條規定加
    重其刑。爰審酌被告己○○、丙○○、戊○○、丁○○等之素行，除被告戊○○
    外，其餘被告均無任何犯罪紀錄，素行良好，被告己○○、陳美夫婦因被害人積
    欠債務，且始終無清償之誠意，又避不見面，惟恐好不容易始獲知其下落之被害
    人，倘任意令其離去，以後再難尋獲，債權無法確保，一時失慮致犯本罪，被告
    丁○○、戊○○因昧於朋友情誼亦參與本件犯罪，犯罪動機均甚單純，且在剝奪
    被害人行動自由過程中，除強迫被害人要打電話與其親人聯繫協調償債事宜外，
    並未對被害人身體有任何施暴之舉動，並尚能善待被害人，及犯罪後雖未能坦承
    所有犯行，然態度良好，似有悔意等一切情狀，分別從輕量處如主文所示之刑，
    末查被告己○○、丙○○、丁○○三人前均未曾受有期徒刑以上刑之宣告，有台
    灣基隆地方法院檢察署刑案資料查註紀錄表三紙附卷可稽，因被害人久欠債務未
    還，一時失慮，致犯法禁，尤其被告丁○○昧於朋友私誼致犯本罪，並非主謀，
    且於行為時對被害人身體並未造成任何危害，僅因被害人積欠債務已久，延不出
    面解決，致在被害人未為有具體清償之承諾前，不讓其離去，本性尚非惡劣，屬
    偶發犯罪，犯後已深具悔意，且事後亦與被害人達成民事和解，被害人亦當庭表
    示願意原諒被告己○○、丙○○、戊○○、丁○○，不願追究其刑責，被告己○○、丙○○、戊○○、丁○○經此教訓當知所戒惕，應無再犯之虞，本院認被告
    所宣告之刑以暫不執行為適當，爰併予宣告緩刑四年，以勵自新。扣案之行動電
    話，顯與本件犯罪無任何直接之牽連關係，不易宣告沒收，亦  此明。
據上論斷，應依刑事訴訟法第二百九十九條第一項前段，刑法第二十八條、第三百零
二條第一項、第四十七條、第七十四條第一款，罰金罰鍰提高標準條例第一條前段，
判決如主文。
本案經檢察官林楨森到庭執行職務。
中     華     民     國     八十九     年      二      月      十一     日
                            臺灣基隆地方法院刑事第二庭
                                    法  官  徐  世  禎
右正本證明與原本無異。
對於本件判決如有不服，應於收受送達後十日內，向本院提出上訴書狀，上訴於臺灣
高等法院，並按他造當事人之人數附具繕本。
                                    書記官  莊  國  隆
中     華     民     國     八十九     年      二      月      十七     日
附錄論罪法條：
刑法第三百零二條第二項：
因而致人於死者，處無期徒刑或七年以上有期徒刑，致重傷者，處三年以上十年以下
有期徒刑。


司法院資訊處製作；財團法人民間司法改革基金會備份。
